【裁判字號】    88,訴,624
【裁判日期】    890612
【裁判案由】    分割共有物
【裁判全文】
臺灣彰化地方法院民事判決  八十八年度訴字第六二四號
    原      告  丁○○
    訴訟代理人  趙惠如律師
    被      告  丙○○
                甲○○
                              .
                戊○○        .
                              .
右當事人間請求分割共有物事件，本院判決如左：
    主      文
兩造共有坐落彰化縣鹿港鎮○○段第三三六地號、建、面積零點零貳肆伍伍陸公頃土
地，其分割方法如附圖所示，編號Ａ部分、面積零點零零陸壹參玖公頃土地，由被告
戊○○取得；編號Ｂ部分、面積零點零零陸壹參玖公頃土地，由原告丁○○取得；編
號Ｃ部分、面積零點零零陸壹參玖公頃土地，由被告甲○○取得；編號Ｄ部分、面積
零點零零陸壹參玖公頃土地，由被告丙○○取得。
原告其餘之訴駁回。
訴訟費用由兩造各負擔四分之一。
    事      實
甲、原告方面：
一、聲明：
  （一）先位聲明：(1)被告等應協同原告辦理共有坐落彰化縣鹿港鎮○○段第三三六
        地號、建、面積０．０二四五五六公頃土地之共有物分割登記，並將如附圖
        所示Ｂ部分面積０．００六一三九公頃土地之所有權移轉登記予原告。(2)訴
        訟費用由被告等負擔。
  （二）備位聲明：如主文所示。
二、陳述：
  （一）緣坐落彰化縣鹿港鎮○○段第三三六地號、建、面積０．０二四五五六公頃
        土地，原為原告之父乙○○與被告丙○○、甲○○及訴外人黃永定共有，共
        有人於六十九年十二月一日達成協議，將系爭土地分割，其中如附圖所示Ｂ
        部分分予原告之父，並於簽訂合約書同時，分別依約給付黃永定及甲○○各
        新台幣（下同）二十萬元，而黃永定嗣後將其應有部分讓與被告戊○○，此
        等分割協議仍對戊○○具有拘束力，詎共有人竟拒絕協同辦理分割，故本於
        合約書訴請判決如先位聲明。
  （二）如被告等對該合約書提出爭執，致無法裁判如先位聲明，則各共有人得隨時
        請求分割共有物，兩造所有上開土地，並無因物之使用目的不能分割，或契
        約約定有不能分割之期限等情形，惟兩造就分割方法亦無法達成協議，為此
        ，訴請判決如備位聲明。
三、證據：提出土地登記簿謄本二件、合約書影本一件、地籍圖一件、地價證明書一
    件等為證，並聲請勘驗現場及測量。
乙、被告方面：
一、被告丙○○部分：
  (一)聲明：同意分割。
  (二)陳述：六十九年間因父親健在，因此暫不分割，但先作約定作為以後分割的依據
          ，才簽定合約書，當時伊交付二十萬元予甲○○，乙○○也交付二十萬元
          予黃永定，伊同意原告之分割方案。
二、被告甲○○部分：被告未於最後言詞辯論期日到場，惟據其前陳述略稱：合約書
    上之印章並非其所蓋，亦非其所有之印章，但其確實有收到二十萬元。
三、被告戊○○部分：被告未於最後言詞辯論期日到場，惟據其前陳述略稱：其取得
    所有權是從黃永定手中移轉過來，其並不知合約書之事。
丙、本院依聲請履勘現場，並囑託彰化縣鹿港地政事務所派員至現場測量。
    理      由
甲、程序方面：
一、本件原告之父乙○○於八十八年六月七日起訴，嗣於同年十月二十六日死亡，由
    原告聲明其為乙○○之繼承人承受訴訟，並已就彰化縣鹿港鎮○○段第三三六地
    號土地乙○○之應有部分辦理繼承登記，合先敘明。
二、被告甲○○、戊○○受合法通知，未於最後言詞辯論期日到場，核無民事訴訟法
    第三百八十六條所列各款情形，爰依原告之聲請，由其一造辯論而為判決。
乙、實體方面：
一、先位聲明部分：
  （一）原告主張坐落彰化縣鹿港鎮○○段三三六地號、地目建、面積０．０二四五
        五六公頃土地，為兩造所共有，各共有人之應有部分比例各四分之一之事實
        ，為被告所不否認，且有土地登記簿謄本在卷可稽，自堪信為真實。
  （二）又原告主張原告之父乙○○與被告丙○○、甲○○及訴外人黃永定於六十九
        年十二月一日達成分割協議，黃永定嗣後將其應有部分讓與被告戊○○，此
        等分割協議仍對戊○○具有拘束力等語，被告丙○○固稱有上開協議等語；
        被告甲○○則否認有此協議，辯稱：合約書上之印章並非其所有，亦非其所
        蓋印等語；被告戊○○則辯稱：其自黃永定處取得系爭土地應有部分，並不
        知有合約書之事等語。按司法院大法會議第四三九號解釋意旨謂：「最高法
        院四十八年度台上字第一○六五號判例，認為『共有人於與其他共有人訂立
        共有物分割或分管之特約後，縱將其應有部分讓與第三人，其分割或分管契
        約，對於受讓人仍繼續存在』，就維持法律秩序之安定性而言，固有其必要
        ，惟應有部分之受讓人若不知悉有分管契約，亦無可得而知之情形，受讓人
        仍受讓與人所訂分管契約之拘束，有使善意第三人受不測損害之虞，與憲法
        保障人民財產權之意旨有違，首開判例在此範圍內，嗣後應不再援用。」，
        雖係就分管契約之問題而為解釋，然分割協議與分管契約既均同為債權契約
        ，本諸「相類似事件、應作相同處理」原則，則分割協議之情形，亦應作相
        同之解釋。經查：證人即擬定合約書之代書黃永華雖到庭證述：黃永定、丙○○、甲○○、乙○○、黃翠玉均有至其事務所簽訂合約書等語，固堪認有
        簽訂合約書之事實，然黃永定既已將其應有部分轉讓予被告戊○○，被告戊○○否認知悉分割合約書之事，而原告亦未舉證被告戊○○知悉分割合約或
        有可得而知之情形，則被告戊○○自不受此分割合約書之拘束，是以本件系
        爭土地全體共有人之間，既未達成全體之協議，故原告訴請被告等履行分割
        協議，與法不合，為無理由。
  （三）綜上所述，原告先位之聲明為無理由，應予駁回。
二、備位部分：
  （一）原告主張系爭土地為兩造所共有，應有部分各為四分之一之事實，堪信為真
        實，已如前述。又原告主張上開土地，並因物之使用目的無不能分割，或契
        約定有不能分割之期限，兩造就分割方法亦無法達成協議等情，亦如前述，
        復為被告等所不爭執，從而，原告依據民法第八百二十三條第一項之規定，
        訴請分割系爭土地，洵屬有據，自應予准許。
  （二）至分割方案，本院斟酌各共有人之意願及原則上以不拆除現有建物，以現使
        用狀況及各人之應有部分為分割，原告於附圖編號Ｂ部分土地上有鋼筋水泥
        及鐵皮造建物、被告甲○○於附圖編號Ｃ部分土地上有磚造一樓建物，被告
        丙○○於附圖編號Ｄ部分土地上有鋼筋水泥及鐵皮造建物，此經本院會同彰
        化縣鹿港地政事務所人員至現場勘測，製有本院勘驗筆錄及複丈成果圖可憑
        ，本院認如附圖所示之分割方法，符合各共有人間利益之均衡及能使系爭土
        地發揮最大之效用，堪值採用，爰判決系爭土地之分割方法為如主文第一項
        所示。
  （三）本件被告等之行為，按當時之訴訟程度，為伸張或防衛其權利所必要，爰命
        勝訴之原告負擔一部分訴訟費用。
  （四）結論：本件原告之訴為有理由，依民事訴訟法第三百八十五條第一項前段、
        第八十一條第二款、第八十五條第一項後段，判決如主文。
中      華      民      國    八十九    年      六      月     十二     日
                                臺灣彰化地方法院民事第二庭
~B法      官  陳弘仁
右正本證明與原本無異。
如不服本判決，應於判決送達後廿日之不變期間內，向本院提出上訴狀。
中      華      民      國    八十九    年      六      月     十二     日
~B法院書記官  謝玲英


司法院資訊處製作；財團法人民間司法改革基金會備份。
